臺灣桃園地方法院刑事判決　　　　　　　 96年度易字第522號
公　訴　人　臺灣桃園地方法院檢察署檢察官 戴東麗 唐股
被　　　告　甲○○
上列被告因妨害兵役案件, 經檢察官聲請簡易判決處刑（95 年
度偵緝字第894 號），本院改以通常程序審理，判決如下：
    主  文
甲○○無罪。
    理  由
一、公訴意旨略以：被告甲○○係後備軍人，原住桃園縣大園鄉
    溪海村20鄰王厝31之3 號，民國90年退伍後即未居住該地，
    隻身前往台北租屋工作，事後其戶籍地房屋為法院查封拍賣
    ，竟意圖避免召集處理，將住居所遷移，無故不申報其住所
    。致使桃園縣後備司令部所指應於94年11月6 日前往桃園縣
    大園鄉建華村建國11村129 號報到之教育召集令無法送達其
    本人而接受召集，涉犯防害兵役治罪條例第10條第1 項第3
    款居住處所遷移，無故不依規定申報罪嫌云云。
二、按被告未經審判證明有罪確定前，推定其為無罪；犯罪事實
    ，應依證據認定之，無證據不得認定犯罪事實。又不能證明
    被告犯罪者，應諭知無罪之判決，刑事訴訟法第154 條、第
    301 條第1 項分別定有明文。次按，認定犯罪事實所憑之證
    據，雖不以直接證據為限，間接證據亦包括在內，然而無論
    直接證據或間接證據，其為訴訟上之證明，須於通常一般人
    均不致有所懷疑，而得確信其為真實之程度者，始得據為有
    罪之認定，倘其證明尚未達到此一程度，而有合理之懷疑存
    在時，即難遽採為不利被告之認定，最高法院著有76年臺上
    字第4986號判例可資參照。又依刑事訴訟法第161 條第1 項
    規定，檢察官就被告犯罪事實，應負舉證責任，並指出證明
    之方法。因此，檢察官對於起訴之犯罪事實，應負提出證據
    及說服之實質舉證責任。倘其所提出之證據，不足為被告有
    罪之積極證明，或其指出證明之方法，無從說服法院以形成
    被告有罪之心證，基於無罪推定之原則，自應為被告無罪判
    決之諭知，最高法院亦著有92年臺上字第128 號判例可參。
    末按，後備軍人「意圖避免召集處理」，而有居住處所遷移
    ，無故不依規定申報者，處1 年以下有期徒刑，拘役或科新
    臺幣9 萬元以下罰金，妨害兵役治罪條例第10條第1 項第3
    款定有明文；又後備軍人犯第1 項之罪，致使召集令無法送
    達者，以避免召集論，分別依第5 條或第6 條科刑，同條例
    第10條第3 項亦定有明文；是依前開法條規定，本條例第10
    條第3 項規定「以避免召集論」須以犯第1 項之罪為前提，
    亦即行為人仍須具備「意圖避免召集處理」之主觀要件，始
    有適用之餘地，並非後備軍人一有居住處所遷移，無故不依
    規定申報，而有致召集令無法送達之結果即「以避免召集論
    」。舉例申言之，妨害兵役治罪條例第6 條第1 項係以「意
    圖避免教育召集」為構成要件，其「意圖」乃避免教育召集
    之特定意圖，同條例第10條第1 項之「意圖」，則係避免任
    何一種或數種召集均屬之，故行為人若未依規定申報遷移之
    新住處，而係出於避免任何召集或某一點閱召集以外之召集
    ，致教育召集令無法送達，依該條例第10條第3 項即可以意
    圖避免（教育）召集論，而依同條例第6 條第1 項科刑，而
    無庸另行證明第6 條第1 項之避免教育召集之特定意圖，此
    為第10條第3 項立法意旨及實益之所在。故第10條第3 項之
    「以意圖避免召集論；分別依第5 條或第6 條科刑」之「意
    圖」應係指第5 條、第6 條針對特定召集加以避免之意圖，
    與同條第1 項之「意圖」未限於針對何種召集之情形自有不
    同。故第10條第3 項之適用自應以犯同條第1 項之罪，即有
    該第1 項之避免召集的意圖為要件，二者間並無循環論斷之
    問題，要難以此條例第10條第3 項有「以意圖避免召集論」
    之用語，即逕解為不以具備避免召集之主觀意圖為必要。
三、公訴人認被告甲○○涉犯妨害兵役治罪條例第10條第3 項、
    第1 項第3 款罪嫌，係以卷附之教育召集令受領回執、未報
    到應召員「行方不明（遷出未報）」年籍佐證表、管區及役
    戶政單位對召集令無法送達處理情形（簽證）意見表為其論
    據。訊據被告坦承並未居住於前揭戶籍地，且未收到上開教
    育召集令，及未按時向召集營區報到等情，惟堅決否認有何
    妨害兵役治罪條例之犯行，辯稱：我不是故意的，我真的沒
    地方可遷戶籍，房東也不願幫忙等語。
四、被告係桃園縣後備司令部列管之後備軍人，原設籍於桃園縣
    大園鄉溪海村20鄰王厝31之3 號，90年退伍後即未居住該地
    ，致使桃園縣後備司令部所發，應於94年11月6 日前往桃園
    縣大園鄉建華村建國11村129 號報到之教育召集令無法送達
    其本人而接受召集一節，固據被告坦承不諱，並有本件教育
    召集令、桃園縣後備司令部列管後備軍人行方不明年籍佐證
    ，堪信屬實。惟按一般人民出於避債、避仇、至外地工作、
    就讀等原因遷出原住居所，至為平常，要非僅止於「意圖避
    免召集處理」一端，自難僅憑未住於戶籍所在地的事實，即
    據以認定遷移住居地必出於意圖避免召集處理而遷移。經查
    ，本件被告於大學時期即在外就讀，已鮮少返家，待畢業服
    完兵役後，復因在外工作而未在該處居住，然有交代家人如
    有重要信件要轉告讓其知悉一節，業據證人即與被告曾同居
    該處之妹乙○○到庭結證屬實，又本次教育召集原係訂於94
    年9 月11日召訓，因卡努颱風始改於94年11月6 日召訓，有
    桃園縣後備指揮部95年1 月9 日昭愛字第0950000242號函在
    卷可稽，而原來94年9 月11日日之召集令，確為證人乙○○
    之夫至派出所幫被告領取，亦經證人乙○○證述為屬實，是
    被告固有未居於上開戶籍地之實，但其係自大學求學時起即
    甚少返家，歷兵役迄在外工作亦不住於戶藉地，顯然在戶籍
    所在地以外之地住居之事實，早已成為其生活型態，並非為
    了避免兵役召集而遷移住居所甚明，而其在外居住期間亦均
    有交代親人轉達重要訊息，並未造成失聯行方不明之狀態，
    就此以言，被告遷移住居所是否有避免兵役召集之圖，亦值
    懷疑？再查，被告戶籍所在之房屋，業於93年4 月7 日經本
    院執行處拍賣完畢，有本院民事執行處96年4 月24日桃院木
    執92年執四字第2612 8號函及函拍賣公告可稽，亦可知被告
    戶籍所依附之房屋，係因遭法院拍賣致所有權人歸屬他人而
    無法再設籍於該處甚明，並非被告主動變更原戶藉所在地，
    或可謂其應能另尋處所設藉，但此或因無能力另行購買房屋
    設藉，或未能租、借得處所而流落街頭致無從設藉，或雖能
    借、租他人處所惟未能取得借、租處所戶長之同意設藉，或
    有住居所但一時輕疏、生性懶惰致漏未申報等諸多未依規定
    申報住居所變動之情形，實不得徒以未依規定申報住居所變
    動，即可逕認被告住居所變動不申報必出於意圖避免召集。
    是綜上所述，公訴人未能舉證證明被告住居所遷移，不依規
    定申報係基於意圖避免教育召集，本院復查無確實證據可證
    明及此，被告之犯罪自屬不能證明，依首開說明，自應為被
    告無罪之諭知。
五、本件被告並無檢察官聲請簡易判決處刑書所指之犯罪行為，
    而應為對其諭知無罪之判決，已如前述，應依刑事訴訟法第
    451 條之1 第4 項第3 款之情形，適用第一審通常程序而為
    第一審通常程序判決，併此敘明。
據上論斷，應依刑事訴訟法第452 條、第301 條第1 項，判決如
主文。
本案經檢察官戴東麗到庭執行職務。
中　　華　　民　　國　　96　　年　　6 　　月　　28　　日
                  臺灣桃園地方法院刑事第五庭
                      審判長法  官  潘政宏
                            法  官  吳勇毅
                            法  官  楊晴翔
以上正本與原本無異
如不服本判決，應於判決送達後10日內向本院提出上訴狀（應附
繕本），上訴於臺灣高等法院。
                            書記官   鄭嘉惠
中　　華　　民　　國　　96　　年　　6 　　月　　28　　日
